最高法院民事判決　　　　　　　　　　　　　　　八十八年度台上字第三二六九號
　　上　訴　人　乙○○
　　　　　　　　甲○○
　　　　　　　　丙○○
　　共　　　同
　　訴訟代理人　王振志律師
　　被 上 訴人　臺灣證券交易所股份有限公司
　　法定代理人　吳光雄
　　訴訟代理人　任
右當事人間分配表異議之訴事件，上訴人對於中華民國八十七年九月八日台灣高等法
院第二審更審判決（八十六年度上更(二)字第四五○號），提起上訴，本院判決如左：
    主  文
原判決廢棄，發回台灣高等法院。
    理  由
本件上訴人主張：台灣台北地方法院（下稱執行法院）八十二年度民執乙字第三六六
四號強制執行事件，對債務人金圓環證券股份有限公司（下稱金圓環公司）執行之案
款新台幣（下同）五千零九十四萬二千五百元，係依證券交易法第五十五條第一項規
定提存之營業保證金，依同條第二項規定，如原判決附表（下稱附表）所列伊以第一
審共同被告周月雲及訴外人周篤壽、余品適、林全來等四人（下稱周月雲等）之戶頭
委託金圓環公司賣出股票所得交割款之債權，有優先受償之權。然執行法院竟將之列
為普通債權受分配而使分配額為零，經伊聲明異議，然為被上訴人所不同意等情。爰
求為准伊各以附表所示本息列為優先債權，僅次於強制執行費用而優先受償之判決（
關於第一審其餘共同被告周月雲、蘇文鴻、吳吟秀部分，業經原審更審前判決上訴人
敗訴確定）。
被上訴人則以：證券商營業保證金提存之目的，在求證券市場交易之安全與安定，故
就該保證金有優先受償權者，以因證券商特許業務所生債務之債權人為限。上訴人係
以周月雲等之戶頭買賣股票，其與金圓環公司間即無委託買賣股票之關係存在，雖有
票據關係，要非優先債權人。且上訴人係以給付票款之確定判決為執行名義參與分配
，執行法院自僅得將之列為普通債權受分配，不得斟酌上訴人所主張賣出股票所得交
割款之原因關係。上訴人主張優先受償，為法所不許等語。資為抗辯。
本件原審維持第一審所為上訴人敗訴之判決，駁回上訴人之上訴，無非以：按證券委
託人（即投資人）與證券經紀商間之委託證券買賣契約依證券交易法第一百五十八條
及台灣證券交易所股份有限公司證券商受託契約準則第三條之規定，為要式契約，必
以委託人先在證券經紀商完成開戶手續，留存年籍資料及印鑑（或簽名樣式）卡，始
得與證券經紀商訂定受託契約，買賣股票；是以股票買賣投資人之身分（即委託人）
悉以在證券經紀商開戶之人為準；其因買賣股票所生之受託契約亦僅存在於該委託人
與證券交易商間。上訴人主張，伊係以由金圓環公司之股東王英慧提供周月雲等之戶
頭，買賣股票，而取得金圓環公司簽發如附表所示之交割款債權，再由王英慧代周月
雲等背書後轉讓與伊等情，固據證人即金圓環公司之股東王英慧、營業員張美圓及財
務部科長鄧昌瑛分別證述屬實。準此，上訴人既係以周月雲等之名義委託金圓環公司
買賣股票，則依上開規定，委託金圓環公司買賣股票者，仍係委託人周月雲等而非上
訴人甚明。則有關買賣股票之一切權利義務自僅存在於周月雲等與金圓環公司之間，
而非存在於上訴人與金圓環公司之間。又證券交易法第五十五條第二項之所謂優先受
償之債權人，係指與證券商因特許業務往來致生債務之人，在股票委託買賣而言，係
指在證券商開戶，且與之簽訂受託契約之委託人。上訴人雖持有金圓環公司簽發，並
由周月雲等背書轉讓如附表所示之交割支票，惟上訴人俱未在金圓環公司開戶，亦未
與之有受託契約關係存在等情，為上訴人所不爭執，則如上訴人僅單純由周月雲等在
交割支票而受轉票據債權，而非受讓交割款請求權之債權，依上開說明，上訴人就金
圓環公司所提存之營業保證金，仍無優先受償之權。本件委託金圓環公司買賣交割股
票者為周月雲等，而據周月雲證稱：「金圓環證券公司所簽發面額三百萬七千八百九
十元及五十二萬八千九百九十一元之二張支票及四百八十九萬一千二百七十三元指名
我為受款人之支票，都是我賣股票後開給我的，我從未將我的債權（指與金圓環公司
之交割債權）讓與第三人」；另據證人周篤壽證稱：「我在金圓環公司的戶頭據該公
司王英慧告訴我是借給乙○○用，上訴人他們三人我都不認識，也沒見過面，沒談過
，兩張支票我都有背書。」，則周月雲、周篤壽僅因上訴人借用其戶頭而為股票買賣
，而在金圓環公司所簽發指名周月雲等開戶人名義之支票背書，為單純之票據債權轉
讓，自僅生支票背書轉讓之效力，周月雲等對金圓環公司因股票交割所生交割款債權
，既未與上訴人另行訂立債權讓與契約，則周月雲等對於證券商依證券交易法第五十
五條第一項規定所提存之營業保證金之優先受償權除另有債權讓與契約外，不因其在
交割款支票背書而當然移轉於被背書人。從而，上訴人主張，伊係證券買賣實際投資
人，依證券交易法第五十五條第二項規定就金圓環公司所提存之營業保證金有優先權
，執行法院八十二年度民執乙字第三六六四號強制執行事件，就債務人金圓環公司財
產執行所得金額，應將伊如附表所示債權之本息列為優先債權，僅次於強制執行費用
而優先受償，即非正當，不應准許等詞。為其判斷之基礎。
惟查，上訴人主張，伊於提示票據未獲給付，乃聲明參與前開強制執行事件分配，並
行使交割債權之優先權而主張優先受償，依最高法院二十二年上字第一一六二號判例
要旨，委足業已同時發生交割款債權讓與事實已通知金圓環公司之效力。況伊已於更
審時就於本案之主張對金圓環公司為訴訟告知之通知，當亦有債權讓與通知之效力（
見上更(二)卷第三一○、三一一頁）。此事關參與分配之初，上訴人所聲請參與分配之
債權，究竟係交割款債權抑為單純支票票據債權，影響上訴人之權益甚鉅，自屬重要
之攻擊方法，原審就此並未表示其取捨之意見，顯有判決不備理由之違法。上訴論旨
，指摘原判決不當，求予廢棄，非無理由。
據上論結，本件上訴為有理由，依民事訴訟法第四百七十七條第一項、第四百七十八
條第一項，判決如主文。
中      華      民      國    八十八    年     十二     月     十七     日
                              最高法院民事第三庭
                                  審判長法官  范  秉  閣
                                        法官  朱  建  男
                                        法官  曾  煌  圳
                                        法官  許  澍  林
                                        法官  鄭  玉  山
      右正本證明與原本無異
                                              書  記  官
中      華      民      國    八十九    年      一      月      四      日
